【裁判字號】    90,台上,1277
【裁判日期】    900726
【裁判案由】    國家賠償
【裁判全文】
最高法院民事判決                                九十年度台上字第一二七七號
    上  訴  人  甲○○
    被 上訴 人  台北縣蘆洲市戶政事務所
    法定代理人  陳秋宏
    訴訟代理人  廖學興律師
    被 上訴 人  台北市士林區戶政事務所
    法定代理人  黃宇葳
    訴訟代理人  林志豪律師
    被 上訴 人  台北市士林地政事務所
    法定代理人  張雅音
    訴訟代理人  黃俊明
右當事人間請求國家賠償事件，上訴人對於中華民國八十八年十二月八日台灣高等法
院第二審判決（八十八年度上國字第七號），提起上訴，本院判決如左：
    主  文
上訴駁回。
第三審訴訟費用由上訴人負擔。
    理  由
本件被上訴人台北市士林區戶政事務所（下稱士林戶政所）之法定代理人業由林菁變
更為黃宇葳，黃宇葳聲明承受訴訟，核無不合，應予准許，合先明。
次查上訴人主張：訴外人廖月眉於民國八十四年三月十四日冒名「陳葉素鶯」，持偽
造之「陳葉素鶯」身分證，向士林戶政所辦理印鑑登記及請領印鑑證明，士林戶政所
承辦人員失察，准其辦理登記及發給印鑑證明。廖月眉旋於同日持上開印鑑證明及偽
造之「陳葉素鶯」身分證，向被上訴人台北市士林地政事務所（下稱士林地政所）申
請補發陳葉素鶯所有如第一審判決附表所示不動產之所有權狀，士林地政所承辦人員
亦失察而予補發。又不知名之第三人於八十四年六月八日冒名「陳正村」（陳葉素鶯
之夫），持偽造之「陳正村」身分證，向被上訴人台北縣蘆洲市戶政事務所（下稱蘆
洲戶政所）辦理印鑑登記及請領印鑑證明，蘆洲戶政所承辦人員未察，准其辦理登記
及發給印鑑證明。嗣廖月眉及該不知名之第三人依次自稱其係「陳葉素鶯」及「陳正
村」，以上開印鑑證明及不動產所有權狀設定抵押權予伊，向伊借款新台幣（下同）
四百四十五萬元。迨陳葉素鶯本人以其未向伊借款為由，訴請伊塗銷上開抵押權登記
確定，伊始知受騙。被上訴人失察發給廖月眉及不知名之第三人印鑑證明及不動產所
有權狀，致伊受損害，依國家賠償法及民法共同侵權行為之規定，應對伊負賠償之責
任等情，求為命被上訴人連帶給付伊四百四十五萬元及加付法定遲延利息之判決。
被上訴人則以：實際貸借四百四十五萬元予假冒之「陳葉素鶯」者，係訴外人蔡武雄
，上訴人未貸借金錢與假冒之「陳葉素鶯」，自未因之受有損害。又伊均依規定辦理
上開印鑑證明及不動產所有權狀之核發，無任何過失等語，資為抗辯。
原審以：損害賠償之債，以有損害之發生及有責任原因之事實，並二者之間，有相當
因果關係為成立要件。故原告所主張損害賠償之債，如不合於此項成立要件者，即難
謂有損害賠償請求權存在，有最高法院四十八年台上字第四八一號判例可供參照。上
訴人於陳葉素鶯訴請其塗銷前開抵押權設定登記訴訟中抗辯：伊僅為抵押權登記之名
義債權人，陳葉素鶯係向蔡武雄借款，蔡武雄為真正之抵押債權人等語，有台灣士林
地方法院八十四年度重訴字第一四六號民事判決在卷可稽。上訴人既未貸借四百四十
五萬元予冒名「陳葉素鶯」之廖月眉，該四百四十五萬元未獲清償，自非屬上訴人所
受損害，難謂其有損害賠償請求權存在。況上訴人之抵押權被塗銷，係介入廖月眉等
人之犯罪行為，上訴人縱受有損害，其損害之發生與被上訴人核發印鑑證明及補發不
動產所有權狀之行為，亦無相當因果關係，其自不得請求被上訴人賠償。上訴人依國
家賠償法及民法侵權行為之規定，請求被上訴人連帶賠償四百四十五萬元及加付法定
遲延利息，為無理由，不應准許。爰維持第一審所為上訴人敗訴之判決，駁回其上訴
，經核於法洵無違誤。上訴論旨，指摘原判決不當，求予廢棄，非有理由。
據上論結，本件上訴為無理由，依民事訴訟法第四百八十一條、第四百四十九條第一
項、第七十八條，判決如主文。
中      華      民      國     九十     年      七      月    二十六    日
                              最高法院民事第三庭
                                  審判長法官  林  奇  福
                                        法官  陳  國  禎
                                        法官  李  彥  文
                                        法官  陳  重  瑜
                                        法官  楊  鼎  章
      右正本證明與原本無異
                                              書  記  官
中      華      民      國     九十     年      八      月      九      日
                                                                      Ｑ


司法院資訊處製作；財團法人民間司法改革基金會備份。
